【裁判字號】    94,上訴,1817
【裁判日期】    950404
【裁判案由】    殺人
【裁判全文】
臺灣高等法院高雄分院刑事判決        94年度上訴字第1817號
上  訴  人  臺灣高雄地方法院檢察署檢察官
被      告  乙○○
指定辯護人  黃小舫  律師
上列上訴人因被告殺人案件，不服臺灣高雄地方法院94年度重訴
字第75號中華民國94年10月14日第一審判決（起訴案號：臺灣高
雄地方法院檢察署94年度偵字第8866號），提起上訴，本院判決
如下：
    主  文
上訴駁回。
    理  由
一、公訴意旨略以：緣丙○○（業經原審判處有期徒刑12年確定
    ）前因積欠被害人郭富山新台幣（以下同）100 元未清償，
    遭郭富山以若不清償將加以毆打之語警告，而懷恨在心，遂
    夥同被告乙○○與甲○○（已歿），共同基於殺人之犯意聯
    絡，由丙○○攜帶水果刀，與甲○○共同乘坐乙○○所騎乘
    車號XMM- 462號重型機車，前往高雄市○○區○○路1 巷72
    弄27號與郭富山理論，3 人到達該處之後，被告乙○○先與
    郭富山先相互嗆聲，甲○○在現場把風，丙○○則以預先攜
    帶之長形銳器刀刃刺向郭富山腹部，被告乙○○見狀旋上前
    協助，丙○○、乙○○因而與郭富山發生扭打，丙○○伺機
    以手勒住郭富山，將上開刀刃朝郭富山腹部猛刺後，並以自
    身重量坐在郭富山之腹部長達約30分鐘，使上開刀刃沒入郭
    富山之腹腔內，致郭富山之腹腔內因而受有至少兩次致創傷
    達13.2及14公分之皮膚深度致腹部腸系膜損傷、腸骨靜脈損
    傷後，被告乙○○則向丙○○拿取行兇之刀刃，並以前開機
    車搭載丙○○、甲○○逃逸現場，嗣被告乙○○與甲○○、
    丙○○一同自上址離去後，俟三人並共同將上開兇刀棄置於
    不詳處所，郭富山則自行前往高雄市旗津醫院診治，延至同
    日23時20分許，因急救無效而死亡。因認被告乙○○涉嫌與
    甲○○、丙○○共犯刑法第271 條第1 項之殺人罪嫌。二審
    檢察官就檢察官已起訴之「棄置兇刀」部分，另認被告乙○○與甲○○、丙○○共犯刑法第165 條之湮滅證據罪嫌，請
    求本院併予審理。
二、按犯罪事實應依證據認定之，無證據不得認定犯罪事實；又
    不能證明被告犯罪者，應諭知無罪之判決，刑事訴訟法第15
    4 條第2 項、第301 條第1 項分別定有明文。又事實之認定
    ，應憑證據，如未能發現相當證據，或證據不足以證明，自
    不能以推測或擬制之方法，為裁判基礎；且認定不利於被告
    之事實須依積極證據，苟積極證據不足為不利於被告事實之
    認定時，即應為有利於被告之認定，不必有何有利之證據；
    另認定犯罪事實所憑之證據，雖不以直接證據為限，間接證
    據亦包括在內，然而無論直接證據或間接證據，其為訴訟上
    之證明，須於通常一般之人均不致有所懷疑，而得確信其為
    真實之程度者，始得據為有罪之認定，倘其證明尚未達到此
    一程度，而有合理之懷疑存在而無從使事實審法院得有罪之
    確信時，即應由法院為諭知被告無罪之判決（最高法院40年
    台上字第86號、30年台上字第816 號、76年台上字第4986號
    分別著有判例可資參照）。末按刑法之共同正犯，除同謀犯
    僅以其參與犯罪之謀議為其犯罪構成要件外，一般共同正犯
    ，係採客觀主義，以共同實施構成犯罪事實之行為為成立要
    件，共犯相互間，若有共同實施犯罪行為之意思，雖祇分擔
    一部分行為，仍應就全部犯罪事實共同負責，惟其所為之一
    部行為，須為構成犯罪事實之內容，始有分擔實施可言；次
    按殺人罪，係以向被害人實施殺害為構成犯罪內容之行為，
    如於他人殺人之際，事前並無犯意聯絡，僅知情而在場，並
    未直接參與殺人之一部分行為，不能認為分擔殺人之部分工
    作而依共同正犯論罪（最高法院89年度台上字第2531號判決
    可資參照）。
三、本件公訴人認被告乙○○涉嫌與甲○○、丙○○共同殺害被
    害人郭富山，無非係以：(一)、被告丙○○行兇之時甲○○及
    被告乙○○均在場，且與丙○○共同騎乘機車離去，並將丙○○殺害郭富山之水果刀丟棄之事實。(二)、證人于林玉鳳證
    稱：案發之前死者與被告乙○○發生口角，並持木棒要與乙○○打架，而被告丙○○以手勒住死者脖子時，乙○○有在
    旁幫忙，且與丙○○一同和死者扭打之語。(三)、證人呂河江
    證稱案發之前死者與丙○○、乙○○2 人扭打之語，為其論
    斷之依據（被告及其指定辯護人對於證人丙○○、甲○○、
    呂河江、于林玉鳳等人於警詢所為之陳述，於言詞辯論終結
    前均未聲明異議，依刑事訴訟法第159 條之2 第2 項規定有
    證據能力。又證人甲○○、呂河江、于林玉鳳等人於檢察官
    前所為之陳述，業經具結部分，被告及其指定辯護人均未指
    陳渠等上開陳述，有何非任意性之情事，依同法第159 條之
    1 第2 項規定，亦有證據能力）。訊據被告乙○○固不否認
    於前揭時、地與同案被告丙○○一同前往案發地點，且丙○○有持刀刺殺被害人郭富山，嗣後並與丙○○同乘1 部機車
    離開之事實，然堅決否認與被告丙○○就其殺人犯行間有犯
    意之聯絡或行為分擔，亦不知丙○○將兇刀棄置於何處等語
    。
四、經查：
  (一)被告乙○○確於本案發生前與甲○○、丙○○共乘1 部機車
    到達現場，案發之後3 人並共乘該部機車離去之事實，業據
    被告乙○○於原審及本院調查、審理時坦承不諱（見原審卷
    第35、36、125 頁、本院卷第84頁），核與證人丙○○、甲○○於警詢、原審審理時、證人呂河江、于林玉鳳於警、偵
    訊及原審審理中證述之情節相符（見高市警鼓分三字第
    0940007678號卷【以下簡稱警(二)卷】第5 、6 頁、高市警鼓
    分三字第0940007554號卷【以下簡稱警(三)卷】第14、15、20
    、21、24頁、94年偵字第8866號卷【以下簡稱偵(一)卷】第35
    、36頁、原審卷第117 、121 、132 、135 頁），是案發之
    時，被告乙○○確實在場，事發後並載同甲○○、丙○○一
    起離開等情均堪以認定。
  (二)茲有疑議者，為被告乙○○主觀上與被告丙○○間，有無共
    同殺害郭富山之犯意聯絡？客觀上有無就該殺人行為有行為
    之分擔？茲分述如下：
    (1)本件係同案被告丙○○持刀刺殺被害人，致被害人死亡，
      被告乙○○雖有在場，然未共同持刀刺殺被害人等情，業
      據同案被告丙○○於警詢、原審審理時自白不諱（見警(二)
      卷第9 頁、原審卷第128 、129 頁），核與被告乙○○、
      另一同案被告甲○○供述情節相符（見警(三)卷第5 、14頁
      、偵(一)卷第11、15頁，原審卷第120 、128 、129 頁），
      並經證人于林玉鳳、呂河江於警偵訊、原審審理中證述綦
      詳（見警(三)卷第20、21、。24、、25頁、偵(一)卷第37頁、
      原審卷第134 、137 、144 、145 頁）。且被害人係因遭
      長形銳器穿刺於腹部造成皮膚「單一穿孔」，惟刺創於腹
      腔內有至少兩次致創傷達13.2及14公分之皮膚深度致腹部
      腸系膜損傷、腸骨靜脈損傷出血，最後因出血性休克死亡
      一節，亦據法務部法醫研究所94年6 月17日出具之法醫理
      字第0940001914號函所附之鑑定報告說明綦詳（見相字卷
      第48頁），堪認本件被害人僅受有一穿刺傷。復有高雄市
      立旗津醫院診斷證明書、臺灣高雄地方法院檢察署相驗屍
      體證明書、驗斷書、高雄市政府警察局刑事鑑識中心現場
      勘察報告各1 份附卷可資（見高市警鼓分三字第
      0940010860號卷【以下簡稱警(一)卷】全卷、警(三)卷第39頁
      、相字卷第23、25至37頁）為證。是被告乙○○謂伊沒有
      持刀刺殺被害人一節，堪以認定。
    (2)被告乙○○於同案被告丙○○下手刺殺被害人之後，有上
      前勸阻丙○○一節，業據證人丙○○於原審審理時、證人
      甲○○於警詢、原審審理時證述綦詳（見原審卷第122 、
      123 、129 、130 頁、警(三)卷第14、15頁），核與被告乙○○供承情節相符，是被告乙○○於目睹丙○○持刀刺殺
      被害人之後，有上前制止丙○○一節，亦堪以認定。從而
      證人于林玉鳳於偵查中稱：案發之前，郭富山與被告乙○○發生口角，並持木棒要與乙○○打架，被告丙○○以手
      勒住死者脖子時，就看到死者與丙○○、乙○○好像在打
      架，被告乙○○有在旁幫忙，與丙○○一同和郭富山扭打
      等語（見偵(一)卷第35、37頁），於原審審理時謂；有看到
      死者與被告乙○○拉扯等語（見原審卷第143 頁），證人
      呂河江於偵查中亦附和證人于林玉鳳所言，證稱：他們三
      人（即乙○○、丙○○及被害人）有確實扭打在一起等語
      （見偵(一)卷第37頁），是否誤認被告乙○○上前勸阻之行
      為，為與被害人扭打之行為，已非無疑？嗣於原審交互詰
      問時，證人呂河江即當場澄清謂：「他們3 人並沒有扭打
      在一起，當時我說錯了」等語（見原審卷第135 頁）；而
      證人于林玉鳳於偵查中為前開不利於被告乙○○之陳述後
      ，亦緊接著說：「乙○○在旁邊幫忙，結果3 人就在扭打
      ，至於乙○○是幫忙勸架，還是幫忙抓住死者我也不清楚
      」等語（見偵(一)卷第第37頁），顯見證人于林玉鳳對於當
      時被告乙○○舉動之目的，究係勸架？抑或扭打？亦不清
      楚，而證人于林玉鳳於原審審理答覆被告乙○○詢以：你
      是否確定我有跟死者拉扯？之問題時，復謂：我看到死者
      拿木棍出來，看起來像要與被告乙○○打架的樣子等語（
      見原審卷第145 頁），證人于林玉鳳似有將被告乙○○等
      3 人初到案發現場時發生爭吵之情形，與被告丙○○刺殺
      被害人以後被告曾上前勸阻丙○○之情形予以混淆。復佐
      以證人于林玉鳳當時係在高雄市○○區○○路1 巷72巷27
      號大廳內睡覺，聽到外面有吵鬧聲，便探頭出去看，然未
      步出屋外觀看，此業據證人于林玉鳳於警詢及原審審理時
      陳明不諱（見警(三)卷第20頁、原審卷第141 、142 頁），
      而案發現場經警勘察結果：係由4 棟舊式1 樓房屋所組成
      U 型之庭院，其中廟前路1 巷72弄9 、11號二棟房屋座東
      朝西，27號房屋座北朝南、29號房屋座西朝東，被害人原
      坐於27號房屋前，嗣於庭院前木板上與被告乙○○發生口
      角，因9 號房屋旁空地花盆旁有翻倒損壞之情形，因認本
      件係在9 號房屋旁之空地花盆旁發生扭打拉扯，此有前開
      鑑識中心現場勘察報告附卷可查（見警(一)卷第1 、3 、29
      頁），被告丙○○刺殺被害人之處，既係在9 號房屋旁，
      該處距27號房屋尚有一段距離，且從27號之大廳往外看，
      無法看到9 號房屋旁之空地，此有勘察相片附卷可按（見
      警(一)卷第10頁至12頁，編號1 、4 、6 、7 、8 之相片）
      ，復無其他證據足資證明證人于林玉鳳所述屬實，自難以
      證人于林玉鳳、呂河江前開偵查中之證述，遽認被告乙○○有與郭富山發生扭打之事實，亦難認其對於被告丙○○
      殺害郭富山之行為，有何施以助力可言。
    (3)同案被告丙○○與被告乙○○、甲○○共同出發前往上揭
      地點前，同案被告丙○○確有向被告乙○○、甲○○表示
      ：要去找被害人理論、輸贏等語，此業據同案被告丙○○
      、甲○○陳明在卷（見原審卷第118 、128 頁、本院卷第
      104 、105 頁），且其所謂輸贏、理論係指打架，此亦據
      同案被告丙○○於本院審理時證述在卷（見本院卷第105
      頁），從而被告乙○○與丙○○、甲○○共同出發時，知
      道同案被告丙○○係要去找被害人打架一節無訛。惟查被
      告乙○○係因案發當天已依同案被告丙○○之囑託，代為
      清償100 元之債務，然郭富山仍前往丙○○家中為此事爭
      吵，丙○○乃要求被告乙○○共同前往等情，業經證人丙○○於原審審理時證述屬實（見原審卷第128 頁），被告
      乙○○既係為澄清事實始應允，則其與丙○○共同前往，
      均與常情無違，尚難因其聽聞同案被告丙○○要與被害人
      輸贏，未加以阻止，或與之共同前往，即謂被告乙○○與
      丙○○間有殺人之犯意聯絡。況同案被告丙○○與被害人
      發生爭吵後，丙○○單獨以手勒住被害人而刺殺被害人時
      ，被告乙○○係坐在機車上，並未在旁幫忙，此亦據證人
      丙○○、甲○○、于林玉鳳、呂河江證述在卷（見原審卷
      第120 、128 、129 、134 、137 、144 、145 頁），同
      案被告丙○○復稱：乙○○及甲○○均不知伊有帶刀在身
      上等語（見原審卷第131 頁），再佐以被告乙○○於案發
      後還有上前制止同案被告丙○○（此已說明如前），益證
      被告乙○○與丙○○間無殺人之犯意聯絡。退一步言，縱
      被告乙○○於出發前，因同案被告丙○○告之要與被害人
      理論、輸贏，而與丙○○、甲○○間有打架即傷害之犯意
      聯絡，且於到場時，被告乙○○即先上前與被害人以言詞
      理論、爭執，惟於被告乙○○或丙○○、甲○○著手傷害
      犯行之前，同案被告丙○○即以逸出原犯意聯絡範圍外之
      殺人故意，刺殺被害人，並因此致被害人死亡，因被告乙○○、丙○○、甲○○之傷害行為尚未著手，僅止於預備
      階段，而刑法傷害罪名不處罰預備犯，是被告乙○○此部
      分之犯行不罰。
    (4)證人呂河江於偵查及原審審理時雖均證稱：丙○○於殺害
      郭富山之後，猶坐在郭富山之腹部達30分鐘之久等語，然
      查現場僅留下少量之血跡，此有前揭勘察報告附卷可參（
      見警(一)卷第3 頁），然被害人死亡後經解剖複驗時，腹部
      有積血水約200 西西，且被害人死亡之原因經鑑定結果為
      「因腹部銳刃穿刺引起出血性休克而死亡」，此有前揭法
      務部法醫研究所鑑定書在卷可按（見相字卷第47、49 頁
      ），可證被害人遇刺後之出血量相當多，若同案被告丙○○於刺殺被害人後有坐在其腹部上施壓達30分鐘，現場所
      留下之血跡，絕對不在少量，然鑑識中心勘查結果，僅有
      少量之血跡，堪認證人呂河江前開所述，與事實不符。況
      該證人於原審審理中先稱丙○○殺害郭富山之後坐在郭某
      腹部30分鐘之久等語，並表示自被告3 人到場至其等離開
      前後為30分鐘，繼而改稱丙○○坐在郭富山腹部約20分鐘
      之久等語（見原審卷第1369頁），是其先後關於丙○○坐
      在郭富山腹部之時間之陳述相左，非無瑕疵。再審諸丙○○殺害郭富山之後並未留在現場接受員警詢問，而係往輪
      渡站逃逸，嗣後並搭乘渡輪至高雄市鼓山區，此業經丙○○於警詢中供陳甚詳，而員警嗣後亦是在高雄市鼓山區將
      被告丙○○拘提到案，顯見丙○○殺害郭富山之後，確實
      逃離現場以躲避員警之查緝，同案被告丙○○既有脫逃之
      心，衡情不可能在現場多逗留，以免為警當場緝獲，益證
      證人呂河江前開所述，顯然有違常情而不足採。應以丙○○於原審審理時稱，伊持刀刺傷郭富山之後，伊與郭某均
      跌倒在地，所穿著之牛仔短褲因而沾染郭富山之血跡等語
      為可採（見原審卷第154 頁）。
  (三)於本案發生後係由被告乙○○附載丙○○、甲○○共同離去
    一節，已詳如前述。然同案被告丙○○係趁至公廁小便之際
    ，將作案之水果刀丟棄於公廁旁之垃圾桶內，被告乙○○並
    不知情等節，迭據同案被告丙○○於警詢、原審及本院審理
    時供陳不諱（見警(二)卷第9 頁、原審卷第129 頁、本院卷第
    103 、104 頁），而證人甲○○亦證稱：刀是丙○○所丟棄
    等語（見偵(一)卷第15頁），本院自難因丙○○係被告乙○○
    載離開現場，遽認被告乙○○主觀上明知丙○○要丟棄兇刀
    ，客觀上亦有提供相當之助力。雖證人甲○○及被告乙○○
    對於丙○○丟棄兇刀之處所與丙○○之供述不符，惟渠等對
    於被告乙○○要丟棄兇刀一事並不知情一節，均不爭執，自
    難因渠等就此部分之供述不一致，即認渠等之供述不可採。
    又證人呂河江於偵查中雖表示丙○○行兇之後，將兇器交與
    被告乙○○云云（見警(三)卷第20頁），然此為被告乙○○否
    認，經核亦與證人甲○○、丙○○所述不符（見原審卷第
    120 、129 頁），此外，證人于林玉鳳於原審審理時亦證稱
    ，伊未看見丙○○持刀刺向郭富山，但有看見丙○○持刀離
    開等語（見原審卷第145 頁），足見證人呂河江證稱丙○○
    行兇之後，將兇刀交與被告乙○○之語，與事實不符，不足
    採信。
五、綜上所述，被告乙○○辯解堪以採信，此外復查無其他積極
    或輔助證據足以證明被告乙○○與被告丙○○就殺害郭富山
    之犯行，事先有所謀議或有行為之分擔，揆諸前揭判例之旨
    ，自難專憑被告乙○○一同抵達現場、於案發之時在場、案
    發之後一同離去之事實，遽論被告乙○○涉有上開殺人罪刑
    ，自應為無罪之諭知。
本案經檢察官林應華到庭執行職務。
中    華    民    國    95    年    4     月    4     日
                  刑事第八庭    審判長法  官  李炫德
                                      法  官  蔡國卿
                                      法  官  李淑惠
以上正本證明與原本無異。
如不服本判決應於收受本判決後10日內向本院提出上訴書狀，其
未敘述上訴理由者，並得於提起上訴後10日內向本院補提理由書
狀（均須按他造當事人之人數附繕本）「切勿逕送上級法院」。
中    華    民    國    95    年    4     月    4     日
                                      書記官  盧雅婷


司法院資訊處製作；財團法人民間司法改革基金會備份。
